【裁判字號】    89,台上,2941
【裁判日期】    890525
【裁判案由】    違反毒品危害防制條例
【裁判全文】
最高法院刑事判決                              八十九年度台上字第二九四一號
    上  訴  人  甲○○
右上訴人因違反毒品危害防制條例案件，不服台灣高等法院台南分院中華民國八十九
年二月十三日第二審判決（八十八年度上訴字第一七二二號，起訴案號：台灣嘉義地
方法院檢察署八十八年度偵字第五七五二號），提起上訴，本院判決如左：
    主  文
原判決撤銷，發回台灣高等法院台南分院。
    理  由
本件原判決認定上訴人甲○○基於意圖營利販賣第一級毒品海洛因之概括犯意，以0
000000000號行動電話為聯絡工具，將其向綽號「劉鼻仔」成年男子所購得
之海洛因，先後於民國八十八年八月十九日上午十時許、同月二十二日下午三時許，
分別在嘉義縣義竹鄉埤前村四十九王公廟前及同鄉五厝村保安宮廟前，以新台幣（下
同）二千元及一千六百元之價格，連續售賣海洛因予陳建源各一次（第二次係陳建源
與陳進福各出資八百元合資購買）。嗣因陳建源施用海洛英為警逮獲，循線查獲上訴
人等情。因而維持第一審論處上訴人連續販賣第一級毒品罪刑之判決，駁回上訴人在
第二審之上訴。固非無見。
惟查：(一)有罪判決書所記載之犯罪事實，為論罪科刑適用法律之基礎，故凡於適用法
律有關之重要事項，必須詳加認定，明確記載，然後於理由內敘明犯罪事實所憑之證
據及認定之理由，始足為適用法律之依據，否則即有判決不載理由之違法。而毒品危
害防制條例之販賣毒品罪，要以行為人有營利之目的（意思），而販入或賣出毒品，
或二者兼而有之者為構成要件。故行為人有無此項犯罪（營利意思）之目的條件，自
應於事實欄內詳為記載，然後於理由內說明其憑以認定之證據，始為合法。原判決論
處上訴人連續販賣第一級毒品罪，於事實內雖認定上訴人有營利意圖，亦於理由內以
毒品海洛因來源不易，危害社會日益嚴重，治安機關對販賣與施用毒品嚴加查緝，設
若無利可圖，當無輕易轉讓他人而甘冒被查獲移送危險，及證人吳俊盟指上訴人經濟
情況非佳之證言，作為上訴人圖利販賣毒品，販入價格低於出售價格之依據。然查不
惟上訴人自偵查時起否認販賣一級毒品海洛英，且據陳建源於警訊中供稱兩次向上訴
人購買海洛英價格均為二千元，重量均為零點零五公克左右，其購買方式均是上訴人
以機車載其至王公廟及不知名地方，伊將錢交付上訴人，在原地等候約半個小時後，
上訴人買回後再在機車上交付（見警訊卷第三頁背面）；並稱第二次購買時僅交付一
千六百元，（其中不論是上訴人墊付四百元抑或上訴人借款與陳建源四百元）而買二
千元之一級毒品等語。陳建源之供詞果若可採，上訴人購入之成本顯然超過一千六百
元，否則何須墊付或借款四百元，則原判決認定上訴人購入成本一定低於售出價格，
似與卷證資料不相符合。原判決未將卷存相關資料，詳為勾稽明白，遽以推測上訴人
若無利可圖不可能甘冒移送法辦之危險轉讓昂貴之一級毒品之詞，作為此項營利意圖
認定所憑之證據及理由，自有判決理由不備之違法。(二)利用非共同被告之共犯之自白
或其他不利於己之陳述，為認定被告犯罪之證據，不特與利用被告自己之自白作為其
犯罪之證明同有自白虛偽性之危險，亦不免有嫁禍於被告而為虛偽供述之危險。故就
刑事訴訟法第一百五十六條第二項之立法意旨觀之，非共同被告之共犯之自白或其他
不利於己之陳述，固得作為認定被告犯罪之證據，但不得作為有罪判決之唯一證據，
仍應調查其他必要之證據，以察其是否與事實相符，亦即仍須有補強證據以擔保該共
犯自白之真實性，始得採為斷罪之依據，並非絕對可由法院自由判斷該共犯之自白或
不利於己之陳述之證明力。事實審法院若不為調查，而專憑此項供述據為被告犯罪事
實之認定，即與上開規定有違。矧犯毒品危害防制條例第十條第一項之罪，供出毒品
來源因而破獲者，得減輕其刑，該條例第十七條定有明文；則施用第一級毒品之人，
如供出第一級毒品來源因而破獲者，既得藉以邀寬典減輕其刑，為擔保其所為不利於
對向共犯之陳述之真實性，尤應有足以令人確信其陳述為真實之補強證據。本件上訴
人否認有於前述時、地非法販賣第一級毒品與陳建源之犯行，原審依憑陳建源警訊所
為向上訴人購買二次一級毒品不利於上訴人之供述為其論斷上訴人犯行之依據。但陳
建源曾稱其在第一審之供述為實在，警訊之供述有些是警察自己寫的（見原審卷第五
十一頁背面）。依據陳建源所供：本件係伊打電話問上訴人『要買海洛英有無辦法』
，約定見面地點由上訴人以陳建源之機車載陳某至王公廟、來來超商前等候，將錢交
付上訴人，上訴人於買得後將海洛英交付陳建源，第一次陳建源交付二千元，第二次
陳建源交付一千六百元並由上訴人墊付四百元云云（見一審卷第四十一頁、第四十二
頁）觀之，似徵因陳建源無毒品來源，上訴人知悉何人出售，委由上訴人代為購入。
如衡情上訴人似可先行販入約定交貨地點再與陳建源完成買賣，毋庸帶同陳建源至出
售地點附近等候。又上訴人又曾陳稱第二次所買受之毒品，因伊墊付四百元有用一點
再交付與陳建源（見一審卷第五十五頁），似謂該次毒品係由上訴人及陳建源（含陳
進福）共同出資購買。究以何者為可信﹖關係上訴人是否構成非法販賣第一級毒品犯
罪之判斷，應予究明。原審未遑深究，逕認與後述有瑕疵之上訴人警訊之自白大致相
符，而為上訴人不利之判斷，不但未盡調查之能事，而且理由不備。況陳建源施用毒
品被查獲之時，（在陳進福身上）查扣之物品究否係毒品？屬於何種等級毒品？原審
未經調取送鑑驗，遽認係第一級毒品，亦嫌速斷。(三)被告之自白，須非出於強暴、脅
迫、利誘、詐欺或其他不正之方法，且與事實相符者，始得採為證據；如果被告之自
白，係出於不正之方法，並非自由陳述，即其取得自白之程序，已非適法，則不問自
白內容是否確與事實相符，因其非係適法之證據，即不能採為判決基礎。故審理事實
之法院，遇有被告對於自白提出刑求之抗辯時，應先於其他事實而為調查。上訴人於
警訊供稱：「陳建源於八十八年八月十九日上午十時左右，打我行動電話給我，說向
我買貳仟元海洛因，我就在電話中叫陳建源到埤前村四十九王公廟前等我，大約二十
分鐘左右，我拿了約零點零五公克的海洛因給建源後，我就離開。而第二次陳建源在
八十八年八月二十二日下午三時多，打我行動電話說要拿貨，我在電話中叫他去義竹
鄉五厝村保安宮廟前等我，而大概五分鐘時間，到廟前向陳建源拿一千六百元，並交
給他們約零點零五公克之海洛因後，我就離開。」等語，原審依此認與對向被告陳建
源之供述相符，而為不利上訴人之認定。惟上訴人自移送檢察官偵訊時起即提出刑求
抗辯，亦於檢察官聲請羈押時向法院再次陳明遭警以皮鞭打右腳腳底，經第一審法院
勘驗發現其右腳腳底有類似破皮之處，有該筆錄可稽；又台灣嘉義看守所於上訴人入
所檢查身體時發現多處傷痕，經送行政院衛生署朴子醫院診治，發現右足紅腫、左臉
頰紅腫二×二公分、左嘴角擦傷、右手腕擦傷約零點二公分，亦有卷附診斷證明書足
憑。原審未就上訴人所指刑求部分先予調查，僅謂警察不會無故故入人罪，且擦傷可
能係因手銬拷住行動不便所致，等由為不利上訴人之判斷，不採上訴人非任意性自白
之辯解。然自警局移送檢察機關之時間非長，以手銬銬住手腕僅造成零點二公分之擦
傷，何以未掛戴器械部位會有如右足紅腫、左臉頰紅腫二×二公分、左嘴角擦傷等傷
勢﹖原審未遑進一步查明並論敘其理由，仍據上訴人前揭警訊自白資為認定其犯罪之
證據，同有調查未盡理由欠備之可議。以上或為上訴意旨所指摘，或為本院得依職權
調查之事項，應認原判決有發回更審之原因。
據上論結，應依刑事訴訟法第三百九十七條、第四百零一條，判決如主文。
中      華      民      國    八十九    年      五      月    二十五    日
                              最高法院刑事第六庭
                                  審判長法官  紀  俊  乾
                                        法官  黃  正  興
                                        法官  陳  東  誥
                                        法官  張  春  福
                                        法官  韓  金  秀
      右正本證明與原本無異
                                              書  記  官
中      華      民      國    八十九    年      六      月     二       日


司法院資訊處製作；財團法人民間司法改革基金會備份。
